臺北高等行政法院判決
110年度訴字第726號
111年2月17日辯論終結
原      告  洪世雄                                      
被      告  勞動部勞工保險局
代  表  人  陳琄（代理局長）
訴訟代理人  陳世育              
            王琬鈺              
            劉冠甄              
上列當事人間勞保事件，原告不服勞動部中華民國110年2月1日
勞動法訴一字第1090020913號訴願決定，提起行政訴訟，經臺灣
臺北地方法院110年度簡字第98號行政訴訟裁定移送前來，本院
判決如下：
    主  文
原告之訴駁回。
訴訟費用由原告負擔。
　　事實及理由
一、程序事項：
    被告代表人原為鄧明斌，於訴訟進行中變更為陳琄，有勞動
    部民國110年12月28日勞動人1字第1100101312號函為證（本
    院卷第95頁），現新任代表人具狀聲明承受訴訟，應予准許
    。
二、事實概要：
    原告曾為勞工保險（下稱勞保）被保險人，於109年2月25日
    向被告申請勞保老年年金給付。被告以109年4月27日保普核
    字第L20001385238號函核定原告的勞保年資為15年1月，自1
    09年2月起按月發給勞保老年年金給付新臺幣（下同）7,174
    元（下稱原處分）。原告不服，申請審議。勞動部以109年8
    月7日勞動法爭字第1090012846號爭議審定書駁回（下稱爭
    議審定）。原告再提起訴願，經勞動部110年2月1日勞動法
    訴一字第1090020913號訴願決定書駁回（下稱訴願決定）後
    ，提起本件行政訴訟。
三、原告起訴主張及聲明：
  ㈠原告的勞保年資應為37年3月，被告應按月給付勞保老年年金
    給付3萬526元：
  ⒈原告於82年3月2日到職，105年9月26日離職，共23年6月又24
    日任職投保單位御律工程顧問股份有限公司（下稱御律公司
    ）擔任經理兼負責人，並按月自月薪扣繳勞保費。現原告申
    請勞保老年年金給付，被告僅採認原告任職御律公司1年4月
    又23日的年資，加總原告任職其他公司的年資，總年資僅15
    年又1日，少算22年2月的勞保年資，顯有違誤。
  ⒉投保單位和被告都有疏失。投保單位的疏失為承辦人員誤為
    原告申請退保；被告的疏失則為未審查能否核准原告退保。
    原告身為御律公司的負責人，依勞工保險條例（下稱勞保條
    例）第8條第1項第3款規定，實際從事勞動的雇主，僅餘雇
    主自營自勞，雇主仍得繼續加保，被告將原告退保，已違反
    上開規定，亦違反改制前行政院勞工委員會78年8月12日台7
    8勞保2字第18992號函釋意旨。又雇主加保後，非依勞保條
    例規定，不得中途退保；投保單位有撤銷、解散等情事，雇
    主才能退保。御律公司於105年9月以前從未註銷、解散、歇
    業，被告將原告退保，已違反勞保條例第8條第2項規定，亦
    違反改制前臺灣省政府79年8月6日臺79府勞保2字第74856號
    函釋意旨。
  ⒊御律公司自83年7月25日起，均未收到被告寄送署名原告的保
    險費計費清單、異動明細或退保核准通知；於83年7月25日
    至87年3月16日期間，御律公司也未收到公司其他人員的保
    險費計費清單及被保險人異動明細，御律公司無法即時核對
    投保人數及異動資料是否正確，造成原告20多年來均不知已
    遭被告退保。被告拒絕採計年資即有不當。
  ㈡聲明：
  ⒈訴願決定、爭議審定及原處分不利原告部分均撤銷。
  ⒉上開不利部分，被告應依109年2月25日的申請，作成給付依
    勞保年資37年3月計算之每月老年年金給付與7,174元差額的
    行政處分。
四、被告答辯及聲明：
  ㈠勞保加、退保是採申報制度，投保單位於所屬勞工到職、離
    職當日，應列表通知被告，投保單位申報其負責人加、退保
    ，亦同，自應列表通知被告。御律公司於82年7月12日成立
    投保單位（保險證號：05270157G），並於同日申報負責人
    即原告加保，至83年7月25日以公司暫停營業原因申報原告
    退保，被告依規定受理在案，並自原告加保日起計收其保險
    費至退保日止。又被告每月寄發的保險費繳款單已詳列當月
    份保險費計費清單及被保險人異動明細，供投保單位即時核
    對。惟原告之後確未再由御律公司申報加保。至原告所舉改
    制前行政院勞工委員會78年8月12日78台勞保2字第18992號
    函及改制前臺灣省政府79年8月6日79臺府勞保2字第74856號
    函，均無礙原告已由御律公司自行申報退保的事實。據此，
    被告按原告保險年資合計15年又1日（以15年1個月計），以
    原處分核定自109年2月起擇優按月發給勞保老年年金給付7,
    174元，於法並無不符。
  ㈡聲明：原告之訴駁回。
五、前開事實概要欄所載事實，除後述爭點外，餘為兩造所不爭
    執，且有勞保被保險人投保資料表、原告109年2月25日申請
    書（原處分卷第1-4頁）、原處分、爭議審定、訴願決定〔臺
    灣臺北地方法院110年度簡字第98號卷（下稱地院卷）第59-
    70頁〕等可以證明，足以認定為真實。
六、本件爭點為：被告審認原告勞保年資為15年1月是否有誤、
    原告主張其勞保年資為37年3月是否正確、原告每月可領的
    勞保老年年金給付數額？
七、本院的判斷：
  ㈠應適用的法令：
　　勞保條例第8條第1項第3款、第2項及第3項規定：「（第1項）左列人員得準用本條例之規定，參加勞工保險：……。三、實際從事勞動之雇主。……。（第2項）前項人員參加保險後，非依本條例規定，不得中途退保。（第3項）第1項第3款規定之雇主，應與其受僱員工，以同一投保單位參加勞工保險。」第11條規定：「符合第6條規定之勞工，各投保單位應於其所屬勞工到職、入會、到訓、離職、退會、結訓之當日，列表通知保險人；其保險效力之開始或停止，均自應為通知之當日起算。但投保單位非於勞工到職、入會、到訓之當日列表通知保險人者，除依本條例第72條規定處罰外，其保險效力之開始，均自通知之翌日起算。」第12條第1項規定：「被保險人退保後再參加保險時，其原有保險年資應予併計。」第19條第2項至第4項規定：「（第2項）以現金發給之保險給付，其金額按被保險人平均月投保薪資及給付標準計算。……。（第3項）前項平均月投保薪資之計算方式如下：一、年金給付及老年一次金給付之平均月投保薪資：按被保險人加保期間最高60個月之月投保薪資予以平均計算……。（第4項）第2項保險給付標準之計算，於保險年資未滿1年者，依其實際加保月數按比例計算；未滿30日者，以1個月計算。」第58條第1項第1款規定：「年滿60歲有保險年資者，得依下列規定請領老年給付：一、保險年資合計滿15年者，請領老年年金給付。」第58條之1規定：「老年年金給付，依下列方式擇優發給：一、保險年資合計每滿1年，按其平均月投保薪資之0.775％計算，並加計新臺幣3,000元。二、保險年資合計每滿1年，按其平均月投保薪資之1.55％計算。」第58條之2第1項規定：「符合第58條第1項第1款及第5項所定請領老年年金給付條件而延後請領者，於請領時應發給展延老年年金給付。每延後1年，依前條規定計算之給付金額增給4％，最多增給20％。」第65條之1第1項及第2項規定：「（第1項）被保險人或其受益人符合請領年金給付條件者，應填具申請書及檢附相關文件向保險人提出申請。（第2項）前項被保險人或其受益人，經保險人審核符合請領規定者，其年金給付自申請之當月起，按月發給，至應停止發給之當月止。」據此，實際從事勞動的雇主雖無如一般勞工有強制納保的義務，然得依其意願，自願參加勞保。雇主參加勞保者，應與其受雇員工，以同一投保單位參加勞保，並由投保單位按月扣繳保險費；除已不再實際從事工作或非雇主外，不得中途退保；於符合勞保條例有關請領老年年金給付條件時，得提出申請按規定標準計算其勞保老年年金給付數額。
　㈡原告的勞保年資為15年1月，非原告主張的37年3月，被告據
    此計算原告每月可領勞保老年年金給付數額為7,174元，尚
    無違誤：
　⒈原告自68年7月19日起斷續參加勞保至83年7月25日退保日止
    ，投保年資合計15年又1日，依勞保條例第19條第4項規定，
    以15年又1個月計，有勞保被保險人投保資料表可以證明（
    原處分卷第1-2頁）。原告為41年9月15日出生，於109年2月
    25日申請勞保老年年金給付時，年滿67歲，符合勞保條例第
    58條第1項第1款年滿60歲，且有保險年資合計滿15年，得請
    領老年年金給付的規定。於是被告依勞保條例第19條第3項
    第1款規定，按原告加保期間最高60個月的月投保薪資平均
    計算其平均月投保薪資為2萬5,480元{計算式：〔18,300元×4
    月（78年8至11月）+20,100元×13月（78年12月至79年12月
    ）+22,800元×15月（80年1月至81年3月）+28,800元×9月（8
    1年4月至12月）+33,300元×3月（82年1月至3月）+20,100元
    ×3月（82年4月至6月）+33,300元×13月（82年7月至83年7月
    ）〕/60月，參見勞保被保險人投保資料表（原處分卷第2頁
    ）}；再依勞保條例第58條之1擇優按第1款規定乘以0.775％
    計算，並加計3,000元為5,978元（計算式：2萬5,480×0.775
    ％×15＋2萬5,480×0.775％×1/12＋3,000）；再依勞保條例第58
    條之2第1項規定，以原告符合請領老年年金給付條件而延後
    請領，增給給付金額20％，故以原處分核定每月發給勞保老
    年年金給付7,174元（計算式：5,978＋5,978×20％，小數點以
    下四捨五入），經核尚無違誤。
　⒉原告雖主張：其於83年7月25日以後仍任職御律公司至105年9
    月26日，被告漏未採計此部分投保年資等等。然而，御律公
    司係於82年7月12日成立投保單位（保險證號：05270157G）
    ，並於同日申報其負責人即原告加保，至83年7月25日以公
    司暫停營業為由申報原告退保，有勞工保險投保申請書暨印
    鑑卡（本院卷第67頁）及勞工保險加保申報表、退保申報表
    （原處分卷第33-36頁）等可以證明。被告據以受理後，於
    電腦登載原告退保日期為83年7月25日，並停止計收保險費
    。後來御律公司於85年2月14日申報全體被保險人退保，另
    於87年3月16日成立新投保單位（保險證號：05417531X），
    至90年3月7日再次申報全體被保險人退保，有投保單位網頁
    下載資料（本院卷第47-49頁）、勞保投保申請書暨印鑑卡
    （本院卷第75頁）及勞工保險加保申報表、退保申報表（原
    處分卷第37-53頁）等可以證明，尚無原告於83年7月25日退
    保後再次自願加保的紀錄，原告亦無法提出其持續繳納保險
    費的有關證明，其主張於83年7月25日以後仍持續投保等等
    ，即無憑據，而不可採。被告計算原告的投保年資為15年又
    1日，並依勞保條例第19條第4項規定，以15年又1個月計，
    尚無違誤。
　⒊原告援引改制前行政院勞工委員會78年8月12日78台勞保2字
    第18992號函：「雇主與其員工以同一投保單位參加勞工保
    險後，如員工均已離職並申報退保，僅餘雇主自營，該雇主
    准比照勞工保險條例第8條第1項第3款『實際從事勞動之雇主
    』之規定辦理，嗣後如再僱用員工時，其員工應一併申報加
    保。」改制前臺灣省政府79年8月6日79臺府勞保2字第74856
    號函：「雇主依勞工保險條例第8條第1項第3款規定，參加
    勞工保險後，可否退保乙案，請依同條例第8條第2項『前項
    人員參加保險後，非依本條例規定，不得中途退保』規定辦
    理。」主張：投保單位誤將原告申報退保，被告違反勞保條
    例第8條第1項第3款、第2項及上開函釋規定將原告退保，亦
    未通知原告，至原告多年來不知已遭退保等等。然原告為投
    保單位御律公司的負責人，御律公司於83年7月25日以公司
    暫停營業為由申報原告退保，顯示原告已非實際從事勞動的
    雇主，不符合勞保條例第8條第1項第3款規定，得依同條第2
    項規定中途退保，且其檢附的勞工保險退保申報表上蓋有原
    告為負責人及經辦人的印文（原處分卷第33頁），該印文與
    御律公司於82年7月12日成立投保單位時檢附勞工保險投保
    申請書暨印鑑卡上的印文相符（本院卷第67頁），被告據以
    辦理原告退保，並停止計收原告的保險費，尚非無據。原告
    為御律公司的負責人，對其於83年7月25日申報退保，以及
    退保後有無持續經投保單位扣繳保費，難委為不知。再者，
    雇主既非如一般勞工有強制納保的義務，原告於83年7月25
    日申報退保後，未再經由御律公司主動申報加保，被告沒有
    採計原告83年7月25日退保以後的年資為勞保年資，即無違
    誤。原告上開主張，仍不可採。
　㈢本件判決基礎已經明確，兩造其餘攻擊防禦方法及訴訟資料
    經本院斟酌後，認與判決結果不生影響，無一一論述的必要
    ，一併說明。 
八、結論：
    原告提起課予義務訴訟，請求本院判命被告應依109年2月25
    日的申請，作成給付依勞保年資37年3月計算之每月老年年
    金給付與7,174元差額的行政處分，併撤銷訴願決定、爭議
    審定及原處分不利原告部分，尚屬無據，應予駁回。
中　　華　　民　　國　　111 　年　　3 　　月　　10　　日
                      臺北高等行政法院第四庭
                                審判長法  官　高愈杰
                                      法  官　李君豪
                              　　　  法  官　楊坤樵
一、上為正本係照原本作成。
二、如不服本判決，應於送達後20日內，向本院提出上訴狀並表
    明上訴理由，如於本判決宣示後送達前提起上訴者，應於判
    決送達後20日內補提上訴理由書（須按他造人數附繕本）。
三、上訴時應委任律師為訴訟代理人，並提出委任書。（行政訴
    訟法第241條之1第1項前段）
四、但符合下列情形者，得例外不委任律師為訴訟代理人。（同
    條第1項但書、第2項）
得不委任律師為訴訟代理人之情形 所  需  要  件 ㈠符合右列情形之一者，得不委任律師為訴訟代理人　 1.上訴人或其法定代理人具備律師資格或為教育部審定合格之大學或獨立學院公法學教授、副教授者。 2.稅務行政事件，上訴人或其法定代理人具備會計師資格者。 3.專利行政事件，上訴人或其法定代理人具備專利師資格或依法得為專利代理人者。 ㈡非律師具有右列情形之一，經最高行政法院認為適當者，亦得為上訴審訴訟代理人 1.上訴人之配偶、三親等內之血親、二親等內之姻親具備律師資格者。 2.稅務行政事件，具備會計師資格者。 3.專利行政事件，具備專利師資格或依法得為專利代理人者。 4.上訴人為公法人、中央或地方機關、公法上之非法人團體時，其所屬專任人員辦理法制、法務、訴願業務或與訴訟事件相關業務者。 是否符合㈠、㈡之情形，而得為強制律師代理之例外，上訴人應於提起上訴或委任時釋明之，並提出㈡所示關係之釋明文書影本及委任書。  
中　　華　　民　　國　　111 　 年  　3　　月　　10  　日
                                      書記官  高郁婷